臺灣臺東地方法院民事判決　　　　　　　　95年度訴字第90號
原　　　告　財團法人汽車交通事故特別補償基金
　　　　　　　　　　　樓
法定代理人　乙○○
訴訟代理人　甲○○
　　　　　　丙○○
被　　　告　丁○○
　　　　　　　　　　　號3樓
　　　　　　　　　　　樓
上列當事人間損害賠償事件，本院於民國96年4月12日言詞辯論
終結，判決如下：
    主  文
被告應給付原告新臺幣伍拾萬壹仟玖佰捌拾玖元，及自民國九十
五年三月七日起至清償日止，按年息百分之五計算之利息。
原告其餘之訴駁回。
訴訟費用新臺幣壹萬伍仟玖佰肆拾玖元，由被告負擔三分之一，
餘由原告負擔。
    事實及理由
一、本件被告經合法通知，未於言詞辯論期日到場，核無民事訴
    訟法第386條所列各款情形，爰依原告之聲請，由其一造辯
    論而為判決。
二、原告起訴主張：被告於民國94年10月11日7時30分許，駕駛
    車號NN5─428號重型機車，沿臺北縣鶯歌鎮○○○路往桃園
    縣大溪鎮方向行駛，行經臺北縣鶯歌鎮○○○路343號前，
    因疏未注意車前狀況，致其機車右手把撞擊徒步行至該處，
    穿越分向限制線，欲橫越馬路至對向之行人方謝梅，造成方
    謝梅因而受傷倒地，經緊急送往財團法人恩主公醫院救治，
    仍於同日12時16分因頭部外傷併顱內出血死亡。被告機車未
    投保強制汽車責任保險，經特別補償基金賠償被害人方謝梅
    之子女方進財、方進木、方吉祥1,505,967元，而方進財、
    方進木、方吉祥等人因本件事故所受損害共計2,105,967元
    ，包括：(一)殯葬費30萬元。(二)醫療費5,967元。(三)慰撫金：
    方謝梅突因意外去世，方進財、方進木、方吉祥所受精神打
    擊可謂甚鉅，各得請求60萬元之慰撫金，已逾原告給付之金
    額，爰本於強制汽車責任保險法第42條第2項規定，代位請
    求被告賠償，並聲明：被告應給付原告1,505,967元，及自9
    5年3月7日起至清償日止，按年息5％計算之利息。
三、被告未於言詞辯論期日到場，亦未提出書狀作何聲明或陳述
    。
四、原告主張被告於94年10月11日7時30分許，駕駛車號NN5─42
    8號重型機車，沿臺北縣鶯歌鎮○○○路往桃園縣大溪鎮方
    向行駛，行經臺北縣鶯歌鎮○○○路343號前，因其機車右
    手把撞擊徒步行至該處，穿越分向限制線，欲橫越馬路至對
    向之行人方謝梅，造成方謝梅因而受傷倒地，經緊急送往財
    團法人恩主公醫院救治，仍於同日12時16分因頭部外傷併顱
    內出血死亡。因被告車號NN5─428號重型機車，並未投保強
    制汽車責任保險，而本件車禍發生後，原告已依強制汽車責
    任保險法規定，於94年11月17日給付被害人家屬1,505,967
    元等情，除為原告陳述甚明外，復有臺灣板橋地方法院檢察
    署相驗屍體證明書、財團法人汽車交通事故特別補償基金補
    償金理算書、汽機車特別補償基金賠償金簽收證明在卷可稽
    ，且被告前開車禍，亦經臺灣板橋地方法院檢察署檢察官以
    被告已與方謝梅家屬調解成立，而為不起訴處分，亦為本院
    依職權調取臺灣板橋地方法院檢察署94偵字第18558號全卷
    查核無訛，自堪信為真實。
五、按汽車行駛時，駕駛人應注意車前狀況，並隨時採取必要之
    安全措施，道路交通安全規則第94條第3項定有明文。經查
    ，被告於前開刑事案件偵查中，已坦承未注意行人而有過失
    。而本件車禍發生當時天候晴、日間自然光線、路面乾燥、
    無缺陷、亦無障礙物、視距良好，並無不能注意之情形，亦
    有道路交通事故調查報告表、道路交通事故現場圖分別附於
    前揭臺灣板橋地方法院檢察署94偵字第18558號卷可稽，被
    告並無不能注意之情事，竟疏未注意車前狀況，其有過失至
    明。且本件經送往臺灣省臺北縣區車輛行車事故鑑定委員會
    鑑定結果亦認：「行人方謝梅穿越分向限制線，橫越道路為
    肇事主因，丁○○駕駛普通重型機車，未注意車前狀況為肇
    事次因。」，有該會北縣鑑字第941581號意見書附卷足憑。
    從而，本件車禍發生，被告有過失且被告之過失行為與方謝
    梅死亡間有因果關係，應堪認定。
六、次按強制汽車責任保險法特別設置特別補償基金之原因，係
    為補強制汽車責任保險之不足而來，而強制汽車責任保險所
    承擔者乃汽車交通事故之損害賠償責任，則特別補償基金自
    亦應以此等責任無法獲得保險保障時始得由其予以補償。換
    言之，特別補償基金對受害人之補償，即係代替汽車交通事
    故應負損害賠償責任者，負擔賠償受害人之責任，理論上仍
    以汽車交通事故侵權責任之成立為依據，則特別補償基金對
    受害人補償後，對於此等應負侵權行為終局責任者，自應有
    向其請求已補償受害人金額之權利，強制汽車責任保險法第
    42條第2項即是基於上開概念而來。又強制汽車責任保險法
    第42條第2項，賦予特別補償基金代位受害人向加害人或汽
    車所有人求償之權利，故其本質仍為保險代位權，即特別補
    償基金直接向加害人或汽車所有人求償，係基於受害人或其
    繼承人損害賠償請求權之法定移轉，該條規定並未使特別補
    償基金取得對加害人或汽車所有人獨立之求償權，特別補償
    基金僅於加害人或汽車所有人依民法或其特別法應就受害人
    或其繼承人負損害賠償之義務時，始得對加害人或汽車所有
    人代位求償。再按損害之發生或擴大，被害人與有過失者，
    法院得減輕賠償金額或免除之，民法第217條第1項定有明文
    。此項規定之目的，在謀求加害人與被害人間之公平，故在
    裁判上法院得以職權減輕或免除之，最高法院著有85年台上
    字第1756號判例可資參照。而特別補償基金之代位求償權既
    係由被害人對賠償義務人之損害賠償請求權法定移轉而來，
    則被害人與有過失者，法院自得依職權減輕或免除賠償金額
    。經查：本件車禍發生後，原告主張方吉祥、方進木、方進
    財受有殯葬費、醫療費及慰撫金之損害合計2,105,967元，
    已逾原告補償金額之損害，而依強制汽車責任保險法第42條
    第2項代位行使方吉祥、方進木、方進財對被告之請求權，
    於法即屬有據。而被告與方謝梅之法定繼承人方吉祥、方進
    木、方進財就本件車禍雖於臺北縣樹林市調解委員會調解成
    立，惟調解書內容記載：「聲請人（即被告）願給付相對人
    （即方吉祥、方進木、方進財）給付210萬元整做為喪葬費
    、慰藉金（包含強制汽車責任險死亡給付）」、「給付方式
    ：1.日前已給付新台幣參拾萬元整。2.94年11月22日給付新
    台幣參拾萬元整。強制汽車責任險由相對人自行申請領取。
    」等情，有該會94年民調字第418號調解書附前開臺灣板橋
    地方法院檢察署94偵字第18558號卷可稽，則被告實際僅給
    付未包括強制汽車責任險部分之60萬元，而前開調解並未經
    原告同意，依強制汽車責任保險法第43條第1項之規定，原
    告本不受拘束。是本院審酌本件車禍方謝梅穿越分向限制線
    橫越道路，過失情節非輕，為肇事主因，應負3分之2之過失
    責任，被告過失情節較輕，應負3分之1之過失責任，而依上
    開過失比例，減輕被告之賠償金額為501,989（1,505,967÷
    3＝501,989）元。從而原告請求被告給付501,989元及自95
    年3月7日起至清償日止，按年息5%計算之利息即屬正當，應
    予准許；逾此範圍之請求，為無理由，應予駁回。
七、據上論結，本件原告之訴為一部有理由、一部無理由，依民
    事訴訟法第79條，判決如主文。
中　　華　　民　　國　　96　　年　　04　　月　　20　　日
                  民事庭審判長法  官  楊智勝
                              法  官  連雅婷
                              法  官  林恒祺
以上正本係照原本作成。
如對本判決上訴，須於判決送達後20日內向本院提出上訴狀。
中　　華　　民　　國　　96　　年　　04　　月　　20　　日
                              書記官　郭友香
